【裁判字號】    99,交聲,824
【裁判日期】    991028
【裁判案由】    違反道路交通管理處罰條例聲明異議
【裁判全文】
臺灣士林地方法院刑事裁定             99年度交聲字第824號
原處分機關  交通部公路總局臺北區監理所
受處分人    甲○○
上列異議人即受處分人因違反道路交通管理處罰條例案件，對於
交通部公路總局台北區監理所於中華民國九十九年六月二十九日
所為之處分（北監自裁字第裁40-C00000000號）不服，聲明異議
，本院裁定如下：
    主  文
原處分撤銷。
甲○○汽車駕駛人，駕駛汽車經測試檢定酒精濃度超過規定標準
，吊扣小型車普通駕駛執照拾貳個月，並應參加道路交通安全講
習。
    理  由
一、原處分意旨略以：異議人即受處分人於民國99年4 月22日凌
    晨0 時30分許，駕駛車牌號碼GK-5573 號自用一般小客車，
    在臺北縣淡水外環道商工路口，為臺北縣政府警察局淡水分
    局交通分隊員警攔檢，經對其為酒精濃度檢測，測得其呼氣
    酒精濃度達0.66mg/l），超過規定標準值0.55mg/l，乃填製
    北縣警交大字第C00000000 號舉發違反道路交通管理事件通
    知單，當場舉發其違規行為，並以公共危險罪嫌移送偵辦。
    臺灣士林地方法院檢察署檢察官就其公共危險罪嫌以99年度
    偵字第7103號為緩起訴處分確定後，由交通部公路總局台北
    區監理所（下稱原處分機關）認異議人確有上開違規行為，
    乃依道路交通管理處罰條例第35條第1 項第1 款規定，以北
    監自裁字第裁40-C00000000號裁決書，對異議人裁處罰鍰新
    臺幣（下同）49,500元，吊扣駕駛執照12個月，並應參加道
    路安全講習。
二、聲明異議意旨則以：本人此次酒醉駕車行為，已經臺灣士林
    地方法院檢察署檢察官以違反公共危險罪為緩起訴處分，命
    令本人捐款33,000元予國庫，緩起訴其間為1 年，上開捐款
    即緩起訴處分金應自行政罰鍰中扣除，爰依法聲明異議。
三、按汽車駕駛人，駕駛汽車經測試檢定酒精濃度超過規定標準
    者，處新臺幣15,000元以上60,000元以下罰鍰，並當場移置
    保管該汽車及吊扣其駕駛執照1 年。汽車駕駛人有第35條第
    1 項規定之情形者，應接受道路交通安全講習，道路交通管
    理處罰條例第35條第1 項第1 款及第24條第1 項第2 款，分
    別定有明文。次按一行為同時觸犯刑事法律及違反行政法上
    義務規定者，依刑事法律處罰之。但其行為應處以其他種類
    行政罰或得沒入之物而未經法院宣告沒收者，亦得裁處之。
    前項行為如經不起訴處分或為無罪、免訴、不受理、不付審
    理之裁判確定者，得依違反行政法上義務規定裁處之，行政
    罰法第26條定有明文。
四、異議人之上開違規事實，除有前揭舉發違反道路交通管理事
    件通知單、本件裁決書，異議人亦不爭執，是異議人確有原
    處分機關所指之違規事實，堪以認定。異議人指摘原處分機
    關處以罰鍰49,500元，應予扣除緩起訴處分金差額部分，經
    查：
（一）按行政罰法於94年2 月5 日，經總統令制定公布，依該法
      第46條之規定，該法自公布後一年施行，故行政罰法已於
      95年2 月5 日生效施行，本件異議人上開違規行為既發生
      於97年2 月22日，自有該法之適用，合先敘明。又依該法
      第1 條規定：「違反行政法上義務而受罰鍰、沒入或其他
      種類行政罰之處罰時，適用本法」，可知95年2 月5 日後
      ，有關行政處罰即應適用行政罰法規定，亦即行政罰法為
      一般行政處罰之基本法，所有關於行政處罰之裁罰，應以
      行政罰法為基本準則，應無疑義。
（二）次按揭行政罰法第26條之規定，探究其立法目的，無非以
      一行為同時觸犯刑事法律及違反行政法上義務規定時，由
      於刑罰與行政罰同屬不法行為之制裁，而刑罰之懲罰作用
      較強，依刑事法律處罰即足資警惕，無一事二罰再處行政
      罰之必要，但罰鍰以外之沒入或其他種類行政罰，因兼具
      維護公共秩序之作用，為達行政目的，行政機關仍得併予
      裁處。而被告所犯若為死刑、無期徒刑或最輕本刑三年以
      上有期徒刑以外之罪，檢察官參酌刑法第57條所列事項及
      公共利益之維護，認以緩起訴為適當者，得定一年以上三
      年以下之緩起訴期間為緩起訴處分，其期間自緩起訴處分
      確定之日起算；又被告於緩起訴期間內，有刑事訴訟法第
      253 條之3 第1 項各款情形之一者，檢察官得依職權或依
      告訴人之聲請撤銷原處分，繼續偵查或起訴。準此，被告
      經檢察官為「緩起訴」處分者，於「緩起訴」猶豫期間，
      其最後是否會被檢察官提起公訴，猶懸而未定，檢察官於
      期間內，可對被告繼續觀察，此時若被告顯無反省警惕之
      情或根本欠缺反省警惕之能力，檢察官得依職權或依告訴
      人聲請，將被告「緩起訴」處分撤銷。又行政罰法第26條
      第2 項規定，雖未明文包括「緩起訴處分」，但考緩起訴
      處分之性質，實屬於附條件之便宜不起訴處分，而於緩起
      訴之條件成就後，始發生如同確定不起訴處分之禁止再訴
      效力，故於緩起訴之猶豫期間屆滿，復未經撤銷緩起訴時
      ，緩起訴即發生如同確定之不起訴處分之效力，此時行為
      人即已終局的不受刑事法之訴追，該緩起訴處分即具實質
      之禁止再訴之確定力，原處分機關於此時再為裁決，行為
      人無同時遭到行政處罰及刑事訴追之危險，因此，解釋上
      行政罰法第26條第2 項之規定應包括條件成就之緩起訴處
      分之情形在內，因此酒後駕車同時觸犯公共危險犯行，行
      為人雖經緩起訴處分然於緩起訴處分條件成就前，行為人
      隨時有受撤銷緩起訴再受刑事追訴之風險，行政機關自不
      得就同一事由裁處行為人罰鍰處分，以免行為人受有一事
      二罰之危險。是觸犯刑事法律之犯罪行為，若符合緩起訴
      之要件，雖經檢察官為緩起訴處分，仍須區分是否緩起訴
      期間已經屆滿而未經撤銷，若已期滿未經撤銷，即生學理
      上所稱實質確定力，而有禁止再訴之效果，此際行為人已
      確定不受刑事追訴，行政機關就同一行為對其處以行政罰
      ，並無一事二罰之問題，否則，若緩起訴期間尚未屆滿即
      經撤銷，檢察官得對行為人提起公訴，若行政機關就同一
      行為對行為人處以行政罰，行為人即有受到雙重處罰之危
      險，因而行政機關所處之行政罰，即屬違反一事不二罰原
      則，而應予禁止。檢察官為緩起訴處分者，得課被告予一
      定之負擔或指示，其中緩起訴之被告若依檢察官緩起訴處
      分命令，向公益團體繳納捐款，即係履行檢察官為緩起訴
      處分命令，該等金錢給付，並得為民事強制執行名義，受
      處分人因上開緩起訴處分而剝奪其財產權，主觀上前揭金
      錢給付義務亦具有強制性、懲罰性，雖不若易科罰金係以
      支付金錢作為自由刑之替代，惟經由緩起訴處分條件之履
      行使其免於遭檢察官發動起訴程序，仍具有替代刑罰之效
      果，實質上應屬於行政罰法第26條第1 項所稱之「刑事法
      律處罰」，而有行政罰法第26條第1 項「一事不二罰」規
      定之適用。酒後駕車經檢察官為緩起訴處分，並命被告向
      公益團體捐款或提供義務勞務者，被告係履行檢察官為緩
      起訴處分命令，此等命令名義上雖非刑罰，但仍是一種特
      殊的處遇措施，造成被告之財產減少或義務增加，性質上
      亦屬干預人民自由之處分，與刑事制裁無異，實質上為刑
      事處罰。故檢察官為緩起訴處分並命向公益團體捐款者，
      其捐款解釋上亦屬道路交通管理處罰條例第35條第8 項所
      規定之罰金，監理機關雖不得再為行政裁罰，惟若行為人
      所支付之緩起訴處分金，未達道路交通管理處罰條例第92
      條第3 項所訂最低罰鍰基準規定者，依該條例第35條第8
      項之規定，即須補繳不足最低罰鍰之部分，始為適法。而
      行為人於緩起訴期間內，若有刑事訴訟法第253 條之3 第
      1 項規定之情形，檢察官尚得依職權撤銷原處分，繼續偵
      查或起訴，是於緩起訴之猶豫期間內，行為人之刑事訴追
      程序仍未終局確定，必須受檢察官持續觀察，其緩起訴處
      分一旦經檢察官撤銷，並依法追訴，法院仍得依審理結果
      ，為行為人有罪科刑之裁判，行為人先前所繳納之緩起訴
      處分金，依刑事訴訟法第253 條之3 第2 項規定，不得請
      求返還或賠償，是於緩起訴期間未確定期滿前，其「刑事
      法律處罰」尚未告確定，自無從依道路交通管理處罰條例
      第35條第8 項規定就其與「本條例第92條第3 項所訂最低
      罰鍰基準規定」相較，依行政罰法第26條之立法意旨，在
      緩起訴處分尚未實質確定前（即緩起訴猶豫期間經過而未
      經撤銷），行政機關尚無得為行政裁罰之餘地。由此益徵
      行政機關於緩起訴處分期間屆滿而生實質確定力之前，應
      不得對行為人為行政罰（臺灣高等法院暨所屬法院96年法
      律座談會刑事類提案第36號、97年法律座談會刑事類提案
      第39號、98年法律座談會刑事類提案第24號意旨參照）。
（三）異議人違反道路交通管理處罰條例之之同一行為，業經臺
      灣士林地方法院檢察署檢察官認定涉犯刑法第185 條之3
      之公共危險罪，於99年5 月31日以99年度偵字第7103號為
      緩起訴處分確定，緩起訴處分期間1 年，自99年6 月28日
      起算，至100 年6 月27日緩起訴期間屆滿，並命於緩起訴
      處分確定後6 月內，向國庫支付33,000元，且異議人於99
      年9 月間已繳交前述緩起訴處分金其中7,000 元等情，有
      前揭裁決書、臺灣士林地方法院檢察署99年度偵字第7103
      號緩起訴處分書暨執行緩起訴處分命令通知書、電話紀錄
      查詢表2 紙分別在卷可稽。揆上開說明，異議人雖經檢察
      官為緩起訴處分確定，因其緩起訴處分繳納期限尚未屆至
      ，緩起訴期間亦尚未屆滿，而於100 年6 月27日前有遭檢
      察官撤銷緩起訴處分之可能，因此原處分機關於須待100
      年6 月27日後始得對其處以為行政罰鍰。原處分機關於99
      年6 月29日即對異議人處以行政罰鍰，有使異議人因同一
      行為而受雙重處罰之危險，有違前揭政罰法第26條之規定
      及一事不二罰原則，準此，原處分機關以本件裁決書對異
      議人裁處罰鍰49,500元之部分，係屬違法之行政處分，自
      應予撤銷。又異議人因緩起訴處分而向前揭公益團體支付
      之33,000元與其酒醉駕車行為所應處之法定最低罰鍰（依
      「違反道路交通管理事件統一裁罰基準表」中所定之統一
      裁罰基準，異議人駕駛小型車違反道路交通管理處罰條例
      第35條第1 項第1 款規定，且其換算吐氣所含酒精濃度超
      過每公升0.55毫克，故最低罰鍰金額為49,500元）相較尚
      不足16,500元，就此不足部分異議人應補繳之。原處分機
      關於前揭緩起訴期間屆滿後，如就異議人之上開違規事實
      欲處罰鍰，亦僅得處以16,500元，而非49,500元，附此敘
      明。
（四）另原處分機關裁處異議人吊扣駕駛執照12個月及應參加道
      路安全講習之部分，揆臺灣高等法院暨所屬法院98年法律
      座談會刑事類提案第23號問題( 一) 之討論暨審查意見，
      於本件聲明異議狀中雖無記載，然因罰鍰、吊扣駕駛執照
      及施以道路交通安全講習三部分均與其交通違規行為是否
      存在無從分離，本院自應一併審理，不得因此部分未經聲
      明異議而不予審理。按行政機關所為之吊扣駕駛執照及施
      以道安講習之行政處分，究其性質，均屬對於預防將來再
      犯危險之行政管制罰，而與行政罰鍰係屬對於過去違反行
      政法上義務之行為予以處罰之行政秩序罰迥異，且其立法
      目的亦與刑罰有別，是前揭行政罰法第26條所定之一事不
      二罰原則，於此並無適用餘地。揆其旨，原處分機關於異
      議人前揭緩起訴處分期間屆滿前裁處異議人吊扣駕駛執照
      12個月及應參加道路安全講習，均無違誤，本院自應予維
      持。
五、綜上所述，異議人確有上開違規行為，惟原處分機關未查異
    議人雖受緩起訴處分確定，然尚未期滿而未經撤銷，逕對異
    議人處以罰鍰49,500元，其中33,000元之部分有違行政罰法
    第26條規定及一事不二罰原則，該部分異議為有理由。又按
    臺灣高等法院暨所屬法院98年法律座談會刑事類提案第23號
    問題( 二) 之討論暨審查意見，於此情形，法院不得僅將認
    有理由之聲明異議部分撤銷，並諭知異議人不罰，應將原處
    分撤銷，並自為裁定。爰將原處分撤銷，並自為裁定如主文
    第二項所示，以為適法。
據上論斷，應依道路交通管理處罰條例第87條第2 項，道路交通
案件處理辦法第20條前段，裁定如主文。
中    華    民    國    99    年    10    月    28    日
                  刑事第五庭法  官  吳維雅
以上正本證明與原本無異
如不服本裁定應於送達後5日內向本院提出抗告狀
                            書記官  劉育君
中    華    民    國    99    年    10    月    28    日

司法院資訊處製作；財團法人民間司法改革基金會備份。
